【裁判字號】    99,審訴,2732
【裁判日期】    990921
【裁判案由】    偽造文書等
【裁判全文】
臺灣高雄地方法院刑事判決            99年度審訴字第2732號
公  訴  人  臺灣高雄地方法院檢察署檢察官
被      告  甲○○
上列被告因偽造文書等案件，經檢察官提起公訴（99年度偵字第
20949 號），被告於準備程序中就被訴事實為有罪之陳述，經本
院告知簡式審判程序之旨，並聽取被告與公訴人之意見後，本院
合議庭裁定由受命法官獨任進行簡式審判程序，判決如下：
    主  文
甲○○共同犯行使偽造公文書罪，處有期徒刑壹年肆月。未扣案
偽刻之「臺灣省臺北地檢署印」印章壹枚，及偽造之「民國99年
4 月14日臺北地檢署監管科收據」上偽造之「臺灣省臺北地檢署
印」印文壹枚，均沒收。
    事  實
一、甲○○與真實姓名、年籍不詳，綽號「電風」之成年男子及
    該男子所屬之詐欺集團成員共同基於行使偽造公文書及詐欺
    取財之犯意聯絡，約定由甲○○出面向受詐騙人收取詐得之
    款項，事成後即可獲得報酬，該詐欺集團成員並於民國99年
    4 月14日前之某日，在不詳地點，偽刻「臺灣省臺北地檢署
    印」印章1 枚，持以蓋用偽造「民國99年4 月14日臺北地檢
    署監管科收據」1 紙，又由該詐欺集團之不詳成員於99年4
    月13日上午10時許陸續撥打電話予乙○○○，佯稱係臺北市
    中山郵局行員、中山分局警員及臺北地檢署檢察官，並表示
    ：「其帳戶遭人冒用，為人頭帳戶，應向警方報案並開立三
    聯單為證」、「若無法提出相關證明將予羈押，應將其帳戶
    內的錢提領交至臺北地檢署監管科暫時監管」云云，致乙○
    ○○誤信為真陷於錯誤，乃於同日至高雄縣彰化商業銀行旗
    山分行提領新臺幣（下同）88萬元，並與詐欺集團不詳成員
    約定於同日下午在高雄縣內門鄉內門國中停車場見面交款。
    「電風」旋即於駕車搭載甲○○至高雄縣內門鄉觀亭村某統
    一超商前等候取款，並交付甲○○前揭偽造之「民國99年4
    月14日臺北地檢署監管科收據」及不詳號碼之行動電話1 支
    （未扣案），嗣於同日下午5 時50分許，甲○○依「電風」
    指示搭乘計程車前往上開內門國中停車場與乙○○○見面，
    「電風」則撥打上開事先交與甲○○之行動電話由乙○○○
    接聽，並在電話中佯稱係主任檢察官，要求乙○○○將現金
    88萬元交與甲○○，甲○○則交付前開偽造之「民國99年4
    月14日臺北地檢署監管科收據」之公文書予乙○○○而持以
    行使，乙○○○不疑有他，遂將現金88萬元交與甲○○收受
    ，而足生所害於乙○○○及臺灣臺北地方法院檢察署執行職
    務之正確性。嗣甲○○詐得上開款項得逞，旋即步行前往內
    門鄉觀亭村加油站附近某處，由「電風」駕車搭載離去，「
    電風」於取得上開88萬元款項後，即交付5,000 元之報酬與
    甲○○，並搭載甲○○返回南投縣埔里鎮○○路31號住處。
    嗣經乙○○○發覺受騙報警處理，經警循線追查，始悉上情
    。
二、案經乙○○○訴由高雄縣政府警察局旗山分局移送臺灣高雄
    地方法院檢察署檢察官偵查起訴。
    理  由
一、本件被告甲○○所犯係死刑、無期徒刑、最輕本刑為3 年以
    上有期徒刑以外之罪，其於準備程序中就被訴事實為有罪之
    陳述，經受命法官告知簡式審判程序之旨，並聽取公訴人及
    被告之意見後，本院爰依刑事訴訟法第273 條之1 第1 項、
    第284 條之1 之規定，裁定由受命法官進行簡式審判程序，
    合先敘明。
二、上開犯罪事實業據被告坦承不諱，核證人即告訴人乙○○○
    於警詢時及偵查中之證述，及證人即計程車司機歐利倫於警
    詢時所為證述相符（見警卷第17至24、30至32頁、偵卷第14
    至15頁），並有監視器翻拍畫面1 紙、內政部警政署刑事警
    察局99年5 月6 日刑紋字第0990060453號鑑定書1 份、上開
    偽造之民國99年4 月14日臺北地檢署監管科收據1 紙在卷可
    稽（見警卷第6 、38至39、59頁），足見被告之任意性自白
    與事實相符，得為認定犯罪之依據，從而，本件事證明確，
    被告上開犯行，堪以認定，應依法論科。
三、論罪科刑：
  (一)刑法上偽造文書罪，係著重於保護公共信用之法益，即使該
    偽造文書所載名義製作人實無其人，而社會上一般人仍有誤
    信其為真正文書之危險，仍難阻卻犯罪之成立，最高法院54
    年台上字第140 號判例意旨可資參照；而刑法所稱公文書，
    指公務員職務上製作之文書，若由形式上觀察文書之製作人
    為公務員且文書之內容係就公務員職務上之事項所製作，即
    使該偽造之公文書上所載製作名義機關不存在或該文書所載
    之內容並非該管公務員職務上所管轄，惟社會上一般人無法
    辨識而仍有誤信其為真正之危險時，仍難謂其非公文書。本
    件被告偽造之「民國99年4 月14日臺北地檢署監管科收據」
    係冒用公署名義所為之文書，縱該等文書之製作名義機關係
    屬虛構，惟依前揭說明，仍屬公文書。
  (二)次按刑法第218 條所稱公印或公印文，專指表示公署或公務
    員資格而言，即俗稱大印與小官印及其印文，最高法院69年
    台上字第693 號有判例意旨可資參照。關於印信之種類，依
    印信條例第2 條之規定為國璽、印、關防、職章、圖記等5
    種，至於一般所謂「職名章」僅為機關內部識別職位及表彰
    個人名義之印章，與印信條例規定之「職章」有別，自非公
    印，尚不得謂為公印文（最高法院98年度台上字第1650號判
    決意旨參照）。查本件詐欺集團所偽造之「臺灣省臺北地檢
    署印」印章，與該機關正確全銜「臺灣臺北地方法院檢察署
    印」有異，足見該偽造之印章並非依印信條例規定、由上級
    機關所製發、表示公署資格之印信，揆諸前開說明，自非公
    印，而僅屬普通印章；是本案偽造之「民國99年4 月14日臺
    北地檢署監管科收據」上之「臺灣省臺北地檢署印」印文1
    枚，亦非公印文。
  (三)復按共同實施犯罪行為，在合同意思範圍內，相互利用他人
    之行為，以達其犯罪之目的，原不必每一階段均參與，祇須
    分擔犯罪行為之一部，即應對於全部所發生之結果共同負責
    ；又共同正犯之意思聯絡，不限於事前有所協定，於行為當
    時，基於相互之認識，以共同犯罪之意思參與者，亦無礙於
    共同正犯之成立。倘犯罪結果係因共犯之合同行為所致者，
    無論出於何人所為，在共犯間均應同負全部之責，並無分別
    何部分為孰人實行之必要（最高法院92年度台上字第6265號
    、95年度台上字第3489號、第3739號判決意旨參照）。本件
    被告雖未親自實施以電話詐騙被害人及偽造公文書之行為，
    然被告與「電風」及所屬詐欺集團成員搭配行騙，被告甲○
    ○持上開偽造公文書向被害人收取詐騙款項，其等犯罪型態
    顯具有相當之計畫性，堪認被告與「電風」及所屬詐欺集團
    成員相互間就上開行使偽造公文書及詐騙被害人之行為，具
    有犯意聯絡，並分擔犯罪行為，對於全部犯罪結果，自應共
    同負責。
  (四)核被告所為，係犯刑法第216 條、第211 條之行使偽造公文
    書罪及同法第339 條第1 項之詐欺取財罪。被告偽造印章及
    蓋用前開印章偽造印文之行為，均係偽造公文書之部分行為
    ，及偽造上開公文書後復持以行使，偽造之低度行為，為行
    使之高度行為所吸收，均不另論罪。檢察官起訴書雖未記載
    偽刻印章及偽造印文之行為，惟此與偽造公文書之部分，為
    實質上一罪關係，應為起訴效力所及，本院自得併予審理。
    被告與「電風」及所屬之詐欺集團成員間，具有犯意聯絡及
    行為分擔，應論以共同正犯。又被告所犯上開二罪間，係一
    行為同時觸犯數罪名，為想像競合犯，應依刑法第55條之規
    定，從一重之行使偽造公文書罪處斷。爰審酌被告正值青壯
    ，不思以正途賺取財富，明知「電風」為詐欺集團成員，對
    社會危害甚鉅，竟仍參加詐欺集團擔任車手取款，共同假借
    司法機關之名，以不實之臺北地檢署文書詐取被害人之財物
    ，破壞社會秩序，影響司法威信，且致被害人受有88萬元之
    損害，金額非少，又未與被害人達成和解，未賠償其所受損
    害，並使臺北地檢署文書之公信力受損，影響民眾對該機關
    之信賴及該機關執行職務之正確性，惡性非輕，惟念及被告
    於本院審理時尚能坦承犯行，態度尚可，僅自「電風」取得
    5,000 元之報酬，所受利益非鉅，並考量被告犯罪之動機、
    目的、手段、本件犯罪情節、參與程度及所生損害等一切情
    狀，量處如主文所示之刑，以示懲儆。
  (五)按偽造之印章、印文，不問屬於犯人與否，沒收之，刑法第
    219 條定有明文，此規定係屬刑法第38條之特別規定，且係
    強制規定，是偽造之印章，亦在必應沒收之列，該印章如屬
    存在，縱未經搜獲，既不能證明已不存在，仍不得不為沒收
    之宣告，依刑法第219 條之規定，仍應予以沒收，最高法院
    25年上第6620號、51年台上第1134號、48年台上第1137號、
    44年台上第864 號判例意旨可資參照。本件詐欺集團偽刻之
    「臺灣省臺北地檢署印」印章及於偽造之「民國99年4 月14
    日臺北地檢署監管科收據」上偽造之「臺灣省臺北地檢署印
    」印文1 枚，雖未扣案，惟依上開說明，仍應依刑法第219
    條規定，不問屬於被告與否，均予宣告沒收。至偽造之「民
    國99年4 月14日臺北地檢署監管科收據」1 紙，業經被告交
    付予被害人所有，已非被告所有之物，自不得依刑法第38條
    第1 項第2 款規定宣告沒收。又「電風」交與被告使用不詳
    號碼之行動電話1 支，雖為「電風」所有供本件犯罪所用之
    物，然被告已返還「電風」，經其陳明在卷（見本院卷第27
    頁），該行動電話並未扣案，亦無證據證明尚仍存在，為免
    日後執行困難，亦不予宣告沒收，附此敘明。
據上論斷，應依刑事訴訟法第299 條第1 項前段、第273 之1 第
1 項，刑法第28條、第216 條、第211 條、第339 條第1 項、第
55條、第219 條，刑法施行法第1 條之1 第1 項、第2 項前段，
判決如主文。
本案經檢察官王兆琳到庭執行職務。
中    華    民    國    99    年    9     月    21    日
                      刑事第十庭      法  官   周佳佩
以上正本證明與原本無異。
如不服本判決應於收受本判決後10日內向本院提出上訴書狀，並
應敘述具體理由，如未敘述上訴理由者，應於上訴期間屆滿後20
日內補提理由書狀於本院（均須按他造當事人之人數附繕本）「
切勿逕送上級法院」。
中    華    民    國    99    年    9     月    21    日
                                      書記官  李承悌
附錄本案論罪科刑法條：
刑法第216 條
行使第 210 條至第 215 條之文書者，依偽造、變造文書或登載
不實事項或使登載不實事項之規定處斷。
刑法第211 條
偽造、變造公文書，足以生損害於公眾或他人者，處1 年以上7
年以下有期徒刑。
刑法第339 條第1 項
意圖為自己或第三人不法之所有，以詐術使人將本人或第三人之
物交付者，處5 年以下有期徒刑、拘役或科或併科1 千元以下罰
金。

司法院資訊處製作；財團法人民間司法改革基金會備份。
